【裁判字號】    99,訴,707
【裁判日期】    990806
【裁判案由】    返還不當得利
【裁判全文】
臺灣桃園地方法院民事判決               99年度訴字第707號
原      告  桃園縣肉品市場
法定代理人  王忠訓
訴訟代理人  邱奕澄律師
複  代理人  林珪嬪律師
被      告  信翼企業有限公司
法定代理人  林守儀
上列當事人間請求返還不當得利事件，於民國99年7 月19日言詞
辯論終結，本院判決如下：
    主  文
原告之訴及假執行之聲請均駁回。
訴訟費用由原告負擔。
    事實及理由
一、原告起訴主張：
  (一)緣訴外人竣得工程股份有限公司（下稱竣得公司）原承攬伊
    之「新建廢水處理設備工程」（下稱系爭工程），嗣竣得公
    司因故無法履約，故與被告協議由被告接手施作至完工，被
    告亦依約履行。系爭工程完工後，依合約規定，伊本應向竣
    得公司給付尾款新台幣（下同）600 餘萬元，惟竣得公司同
    意將系爭工程款債權其中之386 萬元（下稱系爭債權）讓與
    被告，且通知伊。嗣被告向本院聲請假扣押系爭債權，經本
    院民事執行處於民國91年12月20日以桃院祺民執全字第3768
    號執行命令扣押系爭債權。之後，被告以其對竣得公司之系
    爭債權聲請法院核發支付命令，並在92年7 月17日取得支付
    命令確定證明書後，向本院民事執行處聲請核發收取命令，
    本院民事執行處乃於92年10月7 日核發92年執字第21879 號
    執行命令（收取命令），准許被告向伊收取竣得公司之系爭
    債權368 萬元。伊因不察而誤認竣得公司已將系爭債權讓與
    被告，遂依該執行命令給付被告386 萬元，被告並已於92年
    11月19日向本院民事執行處陳報收取完成。
  (二)然在上開收取命令核發期間，又有訴外人陳淑貞、邱瑞尉、
    陳春桃及楊元坪等竣得公司之債權人（下稱陳淑貞等債權人
    ），於92年8 月間就竣得公司對伊之系爭債權聲請強制執行
    ，而本院民事執行處未與前案併案辦理，分別核發92年執字
    第25323 號、92年執字25324 號及92年執字25325 號執行命
    令以扣押系爭債權。伊因而對該等扣押命令以竣得公司因前
    述債權讓與事實，故對伊已無債權為由而聲明異議。不料陳
    淑貞等債權人竟陸續以伊聲明異議不實為由，起訴請求確認
    竣得公司對伊有系爭債權存在，並均獲勝訴確定，該等確定
    判決均認定竣得公司並未將系爭債權讓與被告，且伊收受前
    開扣押命令後應受其拘束，故伊嗣後對被告之清償，自不生
    清償效力，竣得公司對伊之系爭債權仍存在。
  (三)因伊誤認竣得公司已將系爭債權讓與被告，以為竣得公司對
    被告所負債務為自己對被告之債務而為清償，實際上伊對被
    告並未負有債務，係屬誤他人之債務為自己債務之情形，伊
    已於98年6 月19日委請律師發函通知被告，要求被告於文到
    5 日內將系爭債權之386 萬元返還予伊，俟伊向本院支付後
    ，再由被告與其他債權人依強制執行程序參與分配。惟被告
    於98年6 月24日收受律師函後，未於同年月29日返還所受領
    之386 萬元，甚至寄發存證信函覆稱拒絕返還等語。爰依非
    債清償之不當得利返還請求權，請求被告返還已領取之386
    萬元工程款本息等語，並聲明：(一)被告應給付原告386 萬元
    ，及自98年6 月30日起至清償日止按年息百分之五計算之利
    息。(二)原告願供擔保，請准宣告假執行。
二、被告則以：竣得公司因向原告承包之系爭工程進度嚴重落後
    ，致無法履約，乃向原告表示將轉包系爭工程予其，又竣得
    公司亦對其承諾，由其完成系爭工程後，將由原告支付該工
    程尾款386 萬元予其，其基此同意始繼續完成系爭工程，竣
    得公司遂於91年6 月28日書立同意書予其，內容為：「茲桃
    園縣家畜市場新建廢水處理設備工程乙案，承包商信翼企業
    有限公司尚欠工程尾款新台幣386 萬元正，本公司同意由業
    主應請之工程款支付，特立此證」等語（下稱系爭同意書）
    。是系爭債權已移轉為其所有，其基於債權人之地位受領該
    給付，自屬有法律上原因。又其係依法取得確定支付命令（
    臺灣臺北地方法院92年度促字第9385號支付命令），並以之
    為執行名義而對系爭債權為強制執行，與強制執行法並無違
    背，是原告主張其受領系爭工程款為不當得利，實屬無理由
    等語，資為抗辯。並聲明：如主文所示。
三、兩造不爭執之事實：
  (一)系爭工程原由竣得公司向原告承攬，嗣竣得公司因故無法履
    約，經協議由被告續行施作完工，被告此部分之工程款即為
    系爭債權386 萬元，原告並曾受竣得公司以系爭同意書通知
    ：竣得公司同意系爭債權由原告應請之工程款支付等語。
  (二)被告於91年間，聲請本院以91年度全四字第8406號民事裁定
    ，准許被告供擔保後對竣得公司之財產在386 萬元之範圍內
    予以假扣押，本院民事執行處並於91年12月20日以91年桃院
    祺民執全四字第3768號執行命令，就竣得公司對原告之前開
    工程款債權在386 萬元及執行費用之範圍內予以扣押。嗣被
    告持其對竣得公司之確定支付命令（臺灣臺北地方法院92年
    度促字第9385號支付命令）為執行名義，聲請本院民事執行
    處強制執行債務人即竣得公司對第3 人即原告之債權，本院
    民事執行處乃於92年10月7 日核發桃院祺執92年度執六字第
    21879 號執行命令予原告，准許被告向原告收取竣得公司之
    系爭債權，該執行命令於92年10月15日送達於原告，被告則
    於同年11月19日向本院民事執行處陳報已收取系爭債權完成
    。
  (三)在上開假扣押之扣押命令核發後、收取命令核發前，又有陳
    淑貞等債權人於92年8 月間就竣得公司對原告之系爭工程款
    債權聲請強制執行，本院民事執行處分別核發92年執字第25
    323 號、92年執字25324 號及92年執字25325 號執行命令，
    依強制執行法第115 條第1 項之規定，禁止債務人即竣得公
    司向第3 人即原告收取或為其他處分。
四、得心證之理由：
    原告主張：伊因誤認竣得公司已將系爭債權讓與被告，始依
    本院民事執行處之執行命令向被告清償，惟嗣經陳淑貞等債
    權人向法院訴請確認竣得公司對伊之系爭債權仍存在，而經
    法院審理後認定竣得公司並未將系爭債權讓與被告，且因伊
    已受核發扣押命令，故伊對被告所為清償，不生清償之效力
    ，而判決伊敗訴確定，是竣得公司對伊之系爭債權仍存在，
    伊對被告所為之清償為非債清償，被告自應依不當得利之法
    律關係，返還伊系爭債權即386 萬元之本息等語，為被告所
    否認，並以前詞置辯。經查：
  (一)關於原告主張伊因誤認竣得公司將系爭債權讓與被告乙節，
    被告到庭亦辯稱：竣得公司確已將系爭債權讓與被告，被告
    亦因而同意續行承作竣得公司向原告所承攬系爭工程之後續
    工程等語，並以系爭同意書為其論據。然查，系爭同意書所
    載內容為：「茲桃園縣家畜市場新建廢水處理設備工程乙案
    承包商信翼企業有限公司，尚欠工程尾款新台幣佰捌拾陸
    萬元，本公司同意由業主應請之工程款支付，特立此證」等
    語（見本院卷第24頁）。依照系爭同意書之文義可知，竣得
    公司係同意以業主即原告應付之工程款支付被告系爭債權，
    應認僅係就系爭債權如何清償有所約定，並無債權讓與之意
    思。且被告法定代理人林守儀於另案即楊元坪與原告間之確
    認債權存在事件中亦陳稱：「（問：到91年10月工程尚未完
    工，為何在91年6 月28日就拿到這張同意書？）因為91年6
    月28日竣得公司就已經跳票，當時我就不同意施作工程，所
    以我就要求寫同意書，現在工程已經完工。」等語綦詳，此
    經本院依職權調閱該事件歷審卷之臺灣高等法院93年度上字
    第117 號卷無誤（見該卷第110 頁），準此，91年6 月28日
    竣得公司出具系爭同意書時，系爭工程既然尚未完工，且未
    驗收，竣得公司對業主即原告之該部分工程款請求權即尚未
    發生，竣得公司自無從將尚未發生之債權讓與被告。況被告
    嗣取得之確定支付命令之執行名義，並據以強制執行而收取
    系爭債權，亦係以竣得公司為債務人，而執行第3 人即原告
    之金錢債權，如系爭同意書之出具係為債權讓與，被告大可
    逕列原告為債務人而為之，足認被告於斯時亦不認為竣得公
    司有讓與系爭債權予其之事實。又竣得公司之總經理即代表
    竣得公司出具系爭同意書之陳塊亦於上開事件到庭陳稱：當
    時寫同意書給被告不是要將業主的債權人讓給被告，是請被
    告再進場完成竣得公司未完成的工作事項，之後被告再向竣
    得公司開發票請款，而不是被告直接向業主請款，所以沒有
    意思將竣得公司的債權讓給被告等語明確（見同上卷第120
    頁），益徵本院前開認定屬實，因此，原告主張竣得公司並
    未將系爭債權讓與被告等語，核屬有據，應屬可採。
  (二)然而，本件原告係依本院民事執行處所核發之收取命令，向
    被告清償系爭債權，已如前述。經本院調閱該執行卷宗發現
    ，被告於該強制執行事件中，係以竣得公司為債務人，並以
    確定之臺灣臺北地方法院92年度促字第9385號支付命令為執
    行名義，聲請依強制執行法第115 條之規定，執行債務人對
    第3 人即原告之金錢債權，而因系爭債權業經被告聲請假扣
    押在案，本院民事執行處乃於92年10月7 日核發前述執行命
    令即收取命令，原告並因而向被告清償系爭債權386 萬元，
    經核尚與被告是否受竣得公司讓與系爭債權無涉，而係被告
    依強制執行法第115 條第1 項之規定，執行債務人對第3 人
    金錢債權之結果，首可認定。原告主張被告並未受讓系爭債
    權，故伊向被告就系爭債權為清償，為非債清償，被告因而
    受有不當得利云云，實屬無據，不足為採。
  (三)按對於已開始實施強制執行之債務人財產，他債權人再聲請
    強制執行者，已實施執行行為之效力，於為聲請時及於該他
    債權人，應合併其執行程序，並依前2 條之規定（即擬制參
    與分配）辦理，強制執行法第33條定有明文。本件被告聲請
    本院於91年12月20日以91年桃院祺民執全四字第3768號執行
    命令，就竣得公司對原告之前開工程款債權在386 萬元及執
    行費用之範圍內予以扣押後，於本院尚未核發上開收取命令
    前，雖陸續有陳淑貞等債權人聲請強制執行渠等債務人即竣
    得公司對第3 人即原告之系爭工程款債權，並經本院民事執
    行處依強制執行法第115 條第1 項之規定分別核發92年執字
    第25323 號、92年執字25324 號及92年執字25325 號執行命
    令予以扣押，然本院民事執行處原應依上開規定，調取被告
    之假扣押執行卷合併執行，原告於系爭債權已受假扣押之執
    行後，再收受陳淑貞等債權人聲請本院核發之扣押命令，亦
    應通知本院民事執行處系爭債權業經假扣押執行之旨，俾本
    院民事執行處得依前開規定辦理，惟原告於嗣後再受陳淑貞
    等債權人所聲請核發之扣押命令，已受該扣押命令拘束後，
    竟不向本院陳明該旨，而於該扣押命令仍存續期間，逕依本
    院嗣所核發之收取命令向被告清償，因按，扣押命令對於債
    務人及第3 人之效力，依強制執行法第115 條第1 項規定，
    係禁止執行債務人收取對於第3 人之金錢債權或為其他處分
    ，並禁止第3 人向執行債務人清償。執行債務人或第3 人如
    有違反，對於執行債權人不生效力。若執行債務人或第3 人
    為有礙執行效果之行為，類推適用同法第51條第2 項之規定
    ，對於執行債權人自不生效力。最高法院94年度台上字第17
    19號裁判要旨可資參照。準此，受扣押命令之第3 人，如違
    反該扣押命令而為清償，係對「執行債權人」不生效力，易
    言之，係該第3 人不得以已為之清償對抗「執行債權人」，
    並非該清償係屬無效。因此，本件第3 人即原告依本院民事
    執行處所核發之收取命令向被告清償，然被告並非原告所違
    背之扣押命令之執行債權人或執行債務人，則原告對被告所
    為之清償，並非無效，僅係不得以之對抗該扣押命令之執行
    債權人即陳淑貞等債權人爾，而被告受領原告就系爭債權所
    為清償之386 萬元，既係依法定強制執行程序所收取，又係
    本於其對債務人竣得公司之確定支付命令為執行名義，執行
    債務人竣得公司對第3 人之金錢債權，自無原告所稱向被告
    清償386 萬元係非債清償之情，被告當無何不當得利可言，
    原告主張：伊於陳淑貞等債權人之扣押命令尚未撤銷前，應
    受扣押命令內容之拘束，不得向被告清償，伊嗣依本院收取
    命令向被告清償，不生清償效力，係無法律上原因之非債清
    償云云，亦無可採。
五、綜上所述，原告主張伊給付被告386 萬元係屬非債清償之不
    當得利云云，核無可採。從而，原告依不當得利之法律關係
    ，請求被告給付原告386 萬元，及自98年6 月30日起至清償
    日止按年息5%計算之利息，為無理由，應予駁回。又本件原
    告之訴既經駁回，其假執行之聲請，即失所附麗，應併予駁
    回。
六、本件事證已臻明確，兩造其餘之主張、陳述及所提之證據資
    料，核與判決結果無何影響，爰不一一論述，附此敘明。
七、據上論結，本件原告之訴為無理由，應依民事訴訟法第78條
    ，判決如主文。
中    華    民    國    99    年    8     月    6     日
                  民事第一庭    法  官  范明達
以上正本係照原本作成。
如對本判決上訴，須於判決送達後20日內向本院提出上訴狀。
如委任律師提起上訴者，應一併繳納上訴審裁判費。
中    華    民    國    99    年    8     月    9     日
                                書記官  李心怡

司法院資訊處製作；財團法人民間司法改革基金會備份。
